【裁判字號】    98,易,1019
【裁判日期】    981218
【裁判案由】    詐欺
【裁判全文】
臺灣桃園地方法院刑事判決              98年度易字第1019號
公  訴  人  臺灣桃園地方法院檢察署檢察官
被      告  甲○○
上列被告因詐欺案件，經檢察官聲請簡易判決處刑（97年度偵字
第13629號），暨移送併辦（97年度偵字第19382號），本院改以
通常程序，判決如下：
    主  文
甲○○無罪。
    理  由
壹、程序部分
甲、程序轉換部分
    按檢察官聲請以簡易判決處刑之案件，經法院認為有刑事訴
    訟法第四百五十一條之一第四項但書之情形者，應適用通常
    程序審判之，刑事訴訟法第四百五十二條定有明文。查本件
    檢察官原聲請簡易判決處刑，本院分案以九十七年度壢簡字
    第二二九八號案件審理，經本院認有刑事訴訟法第四百五十
    一條之一第四項但書不宜簡易判決處刑之情事，改依通常程
    序審理，合先敘明。
乙、證據能力部分
一、被告以外之人於審判外之陳述
  (一)按除顯有不可信之情況外，從事業務之人於業務上或通常業
    務過程所須製作之紀錄文書、證明文書；或其他於可信之特
    別情況下所製作之文書，得為證據，即具有證據能力。刑事
    訴訟法第一百五十九條之四第二、三款定有明文。查被告所
    有如聲請書所載帳號之渣打國際商業銀行內壢分行（下簡稱
    渣打商銀）、彰化商業銀行北中壢分行（下簡稱彰化商銀）
    帳戶明細、開戶申請書等文書，以及被害人賴美玲、潘志弘
    所提出之自動櫃員機交易明細表等各式匯款單文書，均係從
    事業務之銀行行員以人工製作，或銀行所設置之機械設備所
    列印之文書，並無顯有不可信之情況，依上述規定，自具證
    據能力，不受傳聞法則之限制。
  (二)按被告以外之人於審判外之言詞或書面陳述，除法律有規定
    者外，不得作為證據。被告以外之人於審判外之陳述，雖不
    符前四條（指刑事訴訟法第一百五十九條之一至第一百五十
    九條之四）之規定，而經當事人於審判程序同意作為證據，
    法院審酌該言詞陳述或書面陳述作成時之情況，認為適當者
    ，亦得為證據。刑事訴訟法第一百五十九條第一項、第一百
    五十九條之五第一項，分別定有明文。查當事人於準備程序
    對於被告以外之人即被害人賴美玲、潘志弘之警詢筆錄、渣
    打商銀職員許鈺唯之警詢筆錄，及本院受命法官依職權向臺
    灣票據交換所函查，該所函覆之九十八年十月十六日台票總
    字第0980009092號函，均不爭執證據能力，足見審判外之筆
    錄、公函文書等均具相當之可信性，依前述「同意性」之傳
    聞法則例外規定，被告以外之人於審判外之陳述均具證據能
    力。
二、被告於審判外之自白或不利於己之筆錄
    按被告之自白，非出於強暴、脅迫、利誘、詐欺、疲勞訊問
    、違法羈押或其他不正之方法，且與事實相符者，得為證據
    。被告陳述其自白係出於不正之方法者，應先於其他事證而
    為調查。該自白如係經檢察官提出者，法院應命檢察官就自
    白之出於自由意志，指出證明之方法。刑事訴訟法第一百五
    十六條第一項、第三項分別定有明文。查被告於準備程序、
    審判期日對於檢察官提出被告之警詢及偵查訊問筆錄之證據
    能力均不爭執，本院又查無明顯事證足認檢察及警察機關於
    製作該等筆錄時，有對被告施以法所禁止之不正方法等情事
    ，是被告審判外之部分自白陳述筆錄，及否認犯罪事實之陳
    述，均係出於其任意性所製作，又與事實相符，自具證據能
    力。
貳、證明力部分
一、聲請簡易判決處刑書及併案意旨書意旨（略以）：甲○○得
    預見提供金融機構帳戶之存摺、金融卡及密碼予他人使用，
    任意將所有之金融機構帳戶交付於人，足供他人用為詐欺等
    犯罪後收受被害人匯款，以遂掩飾或隱匿犯罪所得財物目的
    之工具，竟仍不違背其本意，基於幫助詐欺之不確定故意，
    於九十七年四月十六日前某日，在自由時報分類廣告見代辦
    現金卡之廣告，遂按廣告所留聯絡方式聯繫，經由某姓名年
    籍不詳之成年男子接聽後表示如交付金融機構之存摺、金融
    卡及密碼，即可代為申請貸款。甲○○因需錢孔急遂允諾之
    並於同年月十六日某時，在桃園縣中壢市○○路一三０巷巷
    口附近將其所有，於九十七年二月十四日開戶之渣打國際商
    業銀行內壢分行（下稱「渣打商銀內壢分行」），帳號為00
    000000000 號之帳戶存摺、提款卡及密碼，交予某姓名年籍
    不詳自稱「林先生」之男子。遂於翌日（四月十七日）某時
    ，在上址將甫開戶之彰化商業銀行北中壢分行（下稱「彰化
    商銀北中壢分行」），帳號00000000000000000 之存摺、提
    款卡及密碼，在上址交予「林先生」，迨「林先生」所屬詐
    欺集團成員取得上揭資料後，即意圖為自己不法之所有，於
    同日晚間六時許，由某真實姓名年籍不詳之成員，撥打電話
    予賴美玲並佯稱：東森購物誤選自動扣款約定，需辦理止付
    云云，致賴美玲陷於錯誤，依指示至同縣中壢市○○路渣打
    銀行自動櫃員機將新臺幣（下同）十萬元、五萬元匯入甲○
    ○之渣打商銀內壢分行帳戶內。另於同年月二十日下午二時
    許，林先生所屬詐欺集團成員意圖為自己不法之所有，撥打
    電話予潘志弘並佯稱：援交見面前需先至ATM 確認身分云云
    ，使潘志弘陷於錯誤，按指示操作自動櫃員機，於同日晚間
    七時八分許，將二萬九千九百七十九元匯入甲○○之彰化商
    銀北中壢分行帳戶內，嗣經賴美玲、潘志弘查覺受騙報警而
    查獲。因認甲○○涉有刑法第三十條、第三百三十九條第一
    項之幫助詐欺取財罪嫌。
二、查檢察官認被告涉犯上述罪嫌，無非係以被告之供述、被告
    所有上述兩帳戶之開戶申請書、交易明細表，及證人即被害
    人賴美玲、潘志弘之警詢筆錄、所提出之自動櫃員機交易明
    細表、證人即渣打商銀職員許鈺唯之警詢筆錄等文書，以及
    檢察官認被告對於其帳戶交付有容任幫助他人對外詐欺取財
    之未必故意之推論為據。訊據被告堅決否認有為上述犯行及
    幫助詐欺取財之認識，辯稱（略以）：係為申辦貸款而看報
    紙撥打電話，由自稱「林先生」之男子要求提供帳號，因而
    於電話中告知所申辦之渣打商銀內壢分行的帳號，沒有交付
    存簿、密碼，隔幾天後的某天下午三點半以後，林先生打電
    話通知說已經申請五十萬元下來，叫我拿連存簿子刷，我去
    家附近的渣打銀行機器刷簿子，看到簿子內有五十萬元，可
    是用提款卡領不出來，我就撥電話告訴林先生說領不出來，
    他說可能是銀行內部作業問題，要我將存簿、金融卡及密碼
    都給他，要幫我查為何領不出來，還要我不要問銀行行員，
    並且要我再給他別家銀行帳戶來申領，我說沒有別家銀行的
    帳戶，為此我還去彰化商銀北中壢分行申辦新的帳戶交給對
    方，因而我是在同一天交兩本帳戶簿子給他的等語。
三、按犯罪事實應依證據認定之，無證據不得推定其犯罪事實。
    又不能證明被告犯罪者，應諭知無罪之判決，刑事訴訟法第
    一百五十四條第二項、第三百零一條第一項分別定有明文。
    再按刑事訴訟上證明之資料，無論其為直接證據或間接證據
    ，均須達於通常一般之人均不致有所懷疑，而得確信其為真
    實之程度，始得據為有罪之認定，若其關於被告是否犯罪之
    證明未能達此程度，而有合理之懷疑存在時，致使無從形成
    有罪之確信，在刑事訴訟「罪疑唯輕」、「無罪推定」原則
    下，根據「罪證有疑，利於被告」之證據法則，即不得遽為
    不利被告之認定，最高法院七十六年台上字第四九八六號判
    例意旨曾強調此一原則，足資參照。又按最高法院於九十二
    年九月一日刑事訴訟法修正改採當事人進行主義精神之立法
    例後，特別依據刑事訴訟法第一百六十一條第一項規定（檢
    察官就被告犯罪事實，應負舉證責任，並指出證明之方法）
    ，再次強調謂：「檢察官對於起訴之犯罪事實，應負提出證
    據及說服之實質舉證責任。倘其所提出之證據，不足為被告
    有罪之積極證明，或其指出證明之方法，無從說服法院以形
    成被告有罪之心證，基於無罪推定之原則，自應為被告無罪
    判決之諭知」等語（最高法院九十二年台上字第一二八號判
    例意旨參見）。此即學說所指基於嚴格證明法則下之「有罪
    判決確信程度」，對於被告是否犯罪之證據應證明至「無庸
    置疑」之程度，否則，於無罪推定原則下，被告自始被推定
    為無罪之人，對於檢察官所指出犯罪嫌疑之事實，並無義務
    證明其無罪，即所謂不「自證己罪原則」，而應由檢察官負
    提出證據及說服之責任，如檢察官無法舉證使達有罪判決之
    確信程度，以消弭法官對於被告是否犯罪所生之合理懷疑，
    自屬不能證明犯罪，即應諭知被告無罪。
四、經查上述「渣打商銀內壢分行」及「彰化商銀北中壢分行」
    之帳戶為被告分別於九十七年二月十四日、四月十七日所申
    辦，屬被告名下所之帳戶，有檢察官提出之開戶申請書等、
    顧客資料表等文件在卷可證。又查確有某詐欺集團成員基於
    詐欺之犯意，於九十七年四月十七日下午六時許，以電話向
    被害人賴美玲佯稱為東森網路購物人員，告知賴美玲在該網
    路購物之付款方式發生問題，導致每月自動扣款等情，需依
    指示至自動櫃員機操作處理，致賴美玲陷於錯誤，依對方指
    示至提款機操作，而於同日分別匯款至不同帳戶總計十七萬
    九千九百八十三元，其中兩筆金額分別為五萬元及十萬元，
    係存入被告甲○○上述渣打商銀內壢分行之帳戶內，於同日
    經提領一空。另有與上述相同或不同詐欺集團成員，基於詐
    欺及恐嚇取財之犯意，於九十七年四月二十日冒名網友與潘
    志弘佯稱欲見面，其後遂來電詐稱係從事援交，潘志弘不從
    ，對方又傳簡訊恐嚇潘志弘匯款，至潘志弘陷於錯誤並心生
    畏懼而至自動櫃員機依指示操作分次匯款，總計匯出五萬一
    千九百七十九元，其中一筆二萬九千九百七十九元係匯入被
    告甲○○上述彰化商銀北中壢分行之帳戶內，於同日經提領
    一空。嗣賴美玲、潘志弘發覺受騙而報警等情，業據證人賴
    美玲、潘志弘分於警詢時證述屬實，並有其等分別提出之自
    動櫃員機交易明細表數件，分附偵查卷足證，其等遭詐騙之
    情，亦為被告所不爭執在卷，是此部分事實固堪認定。而檢
    察官未提出足以證明被告屬上述相同或不同詐欺集團成員，
    而與之有共同犯意聯絡及行為分擔，應論以共同正犯之證據
    ，因而認被告所為係犯幫助詐欺取財罪，本件爭點厥為：被
    告交付上述兩帳戶帳號、提款卡及密碼時，究對被害人等可
    能遭詐騙之結果有無幫助故意。
五、按刑法對於故意有兩種規定，首先刑法第十三條第一項規定
    ：「行為人對於構成犯罪之事實，明知並有意使其發生者，
    為故意」；第二項另規定：「行為人對於構成犯罪之事實，
    預見其發生而其發生並不違背其本意者，以故意論」。學說
    多稱前者為「直接故意」或「確定故意」；後者為「間接故
    意」、「不確定故意」或「未必故意」。至不論學說或實務
    分析故意之要素，均認為故意包括「知」與「意」的要素，
    刑法第十三條第一項所謂「明知」、第二項所謂「預見其發
    生」，均屬知的要素。而刑法第十三條第一項所謂「有意使
    其發生」、第二項所謂「其發生並不違背其本意」，則均屬
    於意的要素。本院以為，「故意」的構成應僅以行為人對於
    犯罪事實的認知為要件。亦即具備「知」（即學說常使用之
    「預見」）的要素即足，所謂的「有意使其發生」，毋寧即
    係闡明「知」的要素，蓋「知情行為永遠不違背其本意」，
    亦即高度的「知」與「意」，雖學說及實務通稱為直接故意
    ，而將其當作故意的「定義」，惟所謂定義必須是包含充分
    及必要條件，從必要條件觀之，既然刑法第十三條第二項將
    較低度的「知」與「意」亦作為故意的要件，就沒有理由反
    而將高度的知與高度的意當作故意的要件，因而我國刑法對
    於故意的定義應該是在刑法第十三條第二項，而非第一項（
    黃榮堅教授同此見解，參見所著，刑法解題－關於故意及過
    失，收錄於氏著，刑法問題與利益思考，一九九五年六月，
    初版，第一頁《第三十一頁》以下）。簡言之，所謂的直接
    故意，嚴格說來，既然行為人有意使其發生，是屬於行為人
    所追求的目的狀態，而不僅僅是中間目的或最後目的的附帶
    結果而已，此種故意應該是「意圖」故意，即最強度的故意
    ，根本上放棄直接或間接故意的區分法，以刑法第十三條第
    二項作為故意的定義，且重點在於「知」的要素，即以「預
    見」為準（參見黃榮堅，基礎刑法學《上》，二００六年九
    月，三版，第四三七頁以下，黃教授尚認為所謂「違背其本
    意」的概念，違背刑法規範之基本意義，進而主張刑法第十
    三條關於故意的規定應改弦易張，重新規定）。從而，是否
    具有故意，應以行為人是否「預見」犯罪事實構成要件的實
    現，至於究竟有無預見，必須經由推論的過程才能得出結論
    ，依據已存在的事實及證據，來推論行為人對於事實的發生
    是否預見，且此處的預見應以有「預見可能性」為前提，而
    決定有無預見可能性的因素包括「知識」及「用心」，蓋無
    知不是刑罰的對象，而在行為人已具備足夠知識的前提下，
    即應以法律所設想之一般智識謹慎者的狀態，用以判斷行為
    人對於侵害事實的發生是否具備足夠的預見可能性，換言之
    ，以刑罰的威嚇使行為時之行為人提高用心，而動用其既有
    之知識去預見侵害事實的發生，而產生迴避的動機及行為，
    ，尤其在刑法第十三條第二項仍有「其發生並不違背其本意
    」之文字下，至少應參考學說上的「防果理論」標準，除非
    行為人以實際的行動顯示其避免法益侵害結果發生的意願（
    亦即行為人之行為目的就是為保護法益免於侵害），否則，
    祇要行為人認識構成要件事實發生之可能性，行為人的行為
    即是出於故意。又預見（可能性）之標準，本院仍採通說主
    張兼顧主、客觀標準的折衷說，亦即以一般人的注意能力為
    判斷標準，兼顧行為人個人的注意能力為上限，亦即行為人
    個人注意能力超過一般人之注意能力時，以一般人注意能力
    作為判斷預見可能性之標準；行為人個人注意能力不及一般
    人注意能力時，以行為人個人注意能力為判斷預見可能性之
    標準。從實證上（或說統計學）的角度，是否預見的判斷，
    也建立在對於相同事實觀察的統計數字基礎上，當愈多相同
    條件者處於行為人行為當時的情形下，得預見事實的發生，
    即愈能判斷行為人有預見的故意；而判斷是否預見，更須依
    據行為人的智識、經驗，例如行為人的社會年齡、生活經驗
    、教育程度，特別是對於社會新聞的吸收，以及行為時的精
    神狀態等，綜合判斷推論行為人是否預見。
六、經查被告所辯業據提出自由時報廣告版影本為證，雖被告於
    警詢及偵查中辯稱廣告上刊載之電話號碼，警詢稱係000000
    0000、偵訊中稱係0000000000（應係0000000000之誤），而
    顯有不符，且其於偵訊中辯稱之該廣告手機號碼通聯紀錄，
    查無與被告自承其所有之手機號碼聯繫，惟此可能乃肇因於
    檢察官並非調閱查詢被告手機號碼之通聯紀錄，而係逕依被
    告自承之廣告上手機號碼查詢所致，又未調閱被告警詢中充
    之該廣告號碼所致，至被告於偵訊中提出報紙廣告之時間已
    係九十七年七月七日，距製作警詢筆錄之九十七年四月二十
    四日已近三個月，被告未妥善保存當時報紙廣告，而於偵訊
    時經檢察官要求始另行翻找或提出不同時日之報紙廣告，當
    可想像，自難僅憑被告所辯稱之廣告號碼不一，或因檢警機
    關未及時調閱可能之通聯紀錄，而遽以現存無通聯紀錄即謂
    被告所辯難以採信。是本件合理懷疑被告所辯係看報紙廣告
    欲貸款等情為真。復查被告名下之帳戶內，於九十七年四月
    十七日因票據交換而存入五十萬元，同日即經退票，有該戶
    歷史交易明細表一件在卷可參（參見臺灣板橋地方法院檢察
    署檢察官九十七年度偵字第一七二六五號偵查卷第一００頁
    、本院卷第二十頁），而該紙票據之到期日為九十七年四月
    十五日，其退票原因為「存款不足」，有被告於偵查中所提
    出之代收票據退回通知書影本一件附卷可證（參見九十七年
    度偵字第一三六二九號偵查卷第二十八頁）。復經本院依職
    權函請台灣票據交換所，查詢票據交換提示之工作日若干，
    是否提示行託收票據時即登錄於帳戶內等情，該所以九十八
    年十月十六日以台票總字第0980009092號函覆本院謂：「有
    關票據提示交換之工作日，以桃園地區金融業者票據交換為
    例，說明如下：(一)執票人存入未到期票據，託收銀行（提示
    行）應於該票據到期日前一個營業日提出交換，若提示行與
    付款行屬同一交換區（本所將西部地區分成北、中、南三大
    交換區，桃園縣屬北區）者，次一個營業日之票據交換日退
    票交換作業完畢經收妥入帳後計息，並得於票據交換日之次
    一個營業日提取現金，亦即自提示行票據提出交換日起算第
    三個營業日領現。(二)若提示行與付款行屬不同交換區，因本
    地託收銀行須將票據寄送外地付款銀行所在地之交換區交換
    ，涉及客戶存票及寄送時間，以及提示行於外縣市是否有分
    行或委託其他銀行代收等因素，提示交換時間因銀行而異，
    其票款入帳時間通常較同區交換為長。至票據交換進行期間
    ，是否經提示之帳戶內即已顯示有兌現之金額乙節，提示行
    受理託收票據時，是否即將票據金額登錄於帳戶內，因涉及
    銀行作業實務，請逕向中華民國銀行商業同業公會全國聯合
    會或個別金融業者洽詢」等語。雖本院未另向銀行商業同業
    公會全國聯合會或渣打商銀內壢分行查詢，惟依據被告帳戶
    交易明細，已足認至少於託收或提出交換之四月十七日有登
    錄金額情事，因而足認本件係有人將面額五十萬元之支票，
    於四月十七日或十七日之前某日存入被告上述帳戶內，致被
    告持存簿於自動櫃員機登錄存簿時，其帳戶明細即顯示有該
    筆金額，當屬合理懷疑。
七、再查被告辯稱，其刷簿子看見有林先生所稱已匯入五十萬元
    ，惟卻無法提領等語，依卷附代收票據退回通知書可證，該
    紙票據待提示行提出交換時，付款行因存款不足而退票，因
    而顯有人利用票據交換至少三日的工作日，令被告誤以為有
    該筆金額存入，惟未屆與付款行之交換時間，自無從知悉是
    否得順利取款，而此是否為被告得預見之範圍，換言之，依
    一般智識者或被告個人之智識或生活經驗，能否預見。經查
    被告為高中肄葉，職業為臨時工，有被告之警詢筆錄一件可
    證，而被告亦自承並無使用票據交換之經驗等語，本院以為
    ，即令一般智識，如從無或甚少有票據交換之經驗者，對於
    票據交換需至少三個工作日，以及雖未屆提出交換日，惟於
    存入時即已顯現於帳戶明細此等「知識」，應有欠缺或認知
    未足之情事，可堪想像，自難令被告有此認識。刑罰不處罰
    無知者，被告既欠缺上述認識，更難要求被告對此用心而與
    迴避可能性。被告自知其信用不佳，因而轉向報載地下金融
    業者貸款，經業者告知可能被告帳戶有誤，或必須透過銀行
    內部作業查詢，進而要求被告提供帳戶及密碼，依一般智識
    者均有可能受騙而交付，更難期被告能採取任何防果措施以
    阻止犯罪行為之發生，固然被告自承反正其帳戶內之該筆五
    十萬為對方匯入，交付帳戶領走的也是對方的錢，其並無損
    失而願交付，惟不能據此即謂被告有預見其帳戶可能遭詐騙
    他人使用之事實，蓋一方面依被告之智識及生活經驗，參以
    被告名下除本案系爭兩帳戶外，尚無其他銀行帳戶，足認被
    告未必瞭解金融提款卡之意義及使用功能，再者，據被告所
    辯，對方尚同時要求被告提供另一銀行帳戶，以供備用匯款
    該五十萬使用，被告因而即於九十七年四月十七日當日，至
    彰化商銀北中壢分行申辦帳戶，此有該行函覆檢察官之開戶
    資料、交易明細等文書附卷可證（參見九十七年度偵字第一
    三六二九號偵查卷第二十九頁以下），是被告於當日仍堅信
    對方「林先生」係為助其領得貸款而需使用其帳戶及密碼，
    在其誤認五十萬元貸款已撥下來之前提下，始會依林先生之
    要求，除交付渣打商銀內壢分行之帳簿、密碼外，尚為免萬
    一而立即另行至彰化商業銀行北中壢分行開戶，並交付該帳
    戶提款卡及密碼。至被告是否有輕忽而未用心查證，亦即因
    未採取任何防果措施，而致他人權利可能受害之情，例如被
    告有無得逕向渣打商銀內壢分行查詢而不此之圖之情，固亦
    足影響本院判斷被告是否預見，以及有無其發生不違背其本
    意之幫助故意之情。惟查被告並無對於上述票據交換之知識
    ，業如前述，自難期被告有基於此知識之用心，更如被告所
    辯，林先生係於當日下午三點半過後來電要其去刷簿子，因
    而無法臨櫃查證，而經本院依職權查證九十七年四月十七日
    為星期四，被告於當日或隔日交付密碼及另所申領之彰化商
    業銀行北中壢分行帳戶、密碼，即遇星期六、日之假日，自
    難苛責無知之被告未用心查證。
八、綜上所述，檢察官所舉證據不足使本院為被告有罪之確信，
    而被告所辯有合理懷疑可信為真，又查無其他積極證據足證
    被告有檢察官所指犯行，自應為無罪之諭知，以求慎重。
據上論斷，應依刑事訴訟法第四百五十一條之一第四項但書、第
四百五十二條、第三百零一條第一項，判決如主文。
本案經檢察官潘怡華到庭執行職務。
中    華    民    國    98    年    12    月    18    日
                  刑事第六庭審判長法  官  錢  建  榮
                                  法  官  宣  玉  華
                                  法  官  呂  美  玲
如不服本判決應於收受判決後10日內向本院提出上訴書狀，並應
敘述具體理由。其未敘述上訴理由者，應於上訴期間屆滿後20日
內向本院補提理由書（均須按他造當事人之人數附繕本）「切勿
逕送上級法院」。
                                  書記官  林  致  群
中    華    民    國    98    年    12    月    18    日

司法院資訊處製作；財團法人民間司法改革基金會備份。
